【裁判字號】    90,上更(一),155
【裁判日期】    901127
【裁判案由】    損害賠償
【裁判全文】
臺灣高等法院民事判決  九十年度上更(一)字第一五五號
    上  訴  人  交通部公路局
    法定代理人  梁樾
    上  訴  人  甲○○
右當事人間請求損害賠償事件，上訴人對於中華民國八十七年五月二十九日台灣台北
地方法院八十五年度訴字第五一四七號第一審判決提起上訴，經最高法院第一次發回
更審，本院判決如左：
    主      文
原判決關於命交通部公路局給付部分及該部分假執行之宣告暨訴訟費用之裁判均廢棄
。
右廢棄部分甲○○在第一審之訴及其假執行之聲請均駁回。
甲○○之附帶上訴駁回。
甲○○擴張之訴及該部分假執行之聲請均駁回。
第一、二審及發回前第三審（含擴張之訴部分）訴訟費用由甲○○負擔。
    事      實
甲、上訴人即附帶被上訴人交通部公路局（下稱公路局）方面：
壹、聲明：
一、上訴聲明：
（一）原判決不利於上訴人部分廢棄。
（二）右廢棄部分，被上訴人在第一審之訴及其假執行之聲請均駁回。
二、附帶上訴及擴張之訴答辯聲明：
（一）附帶上訴及擴張之訴均駁回。
（二）如受不利之判決，請准提供擔保，免為假執行。
貳、陳述：除與原判決記載相同者引用外，補陳述略稱：
一、依附帶上訴人甲○○（下稱甲○○）提出監察院調查報告，報告建議應再委託專
    業之第三者詳為評鑑，足見台灣省土木技師工會（下稱土木技師工會）鑑定報告
    書難認客觀。
二、依山坡地保育利用條例第九條、第五款及水土保持法第四條規定，甲○○並無在
    私有土地上修築駁坎之權利與義務。況其援引土木技師公會鑑定報告，指公路局
    應於系爭房屋西側施作Ｌ型駁坎而未作，實有誤會，按甲○○系爭房屋西側之土
    地（即新店市○○段楣子寮小段九九之三、九九之五、九九之八、九九之一四、
    九九之一七、九九之一八、九九之二二、九九之三四等地號土地），公路局並未
    使用，亦非土地所有人，即無修築駁坎以維護水土保持事宜之義務，公路局無任
    何權利，可逕行侵入上開私有地修築駁坎。土木技師工會之張富進、林四川技師
    僅就工程技術面為主軸，並未參閱上開各項環境因素，逕鑑定公路局西側駁坎施
    作不完整，顯有未洽。
三、公路局倘有賠償責任，甲○○也應負「與有過失」之責任。按民法第二百十七條
    第一項規定，系爭房屋原始申請建築時係二樓，山坡地基地承載重量之設計應僅
    有二層樓之重量，惟甲○○卻增建三樓之違章建築，雖嗣後補領建照以補正程序
    ，惟增建三樓將加重山坡地基地之負荷應屬事實，從而導致山坡地基地無法負荷
    其重量，或又遇颱風致地坪下陷，圍牆斷裂及建物柱腳開裂。土木技師公會乃建
    議「基於維持建物長期安全性及基礎穩正性考量，建議進行建物基礎穩固及西側
    上邊坡穩定措施。」惟，原審未予審酌，顯然違誤；退一步言，倘公路局對於甲
    ○○房屋之損害應負損害賠償責任，依上開事實，甲○○自負有「與有過失」之
    責任，上訴人自得免除或減輕賠償金額。
四、公路局質疑甲○○原審提出私文書及發票所載整修內容之真正，原審命甲○○舉
    證並調查，判決理由僅以「經甲○○提出支出新台幣（下同）六十四萬一千二百
    元之收據及發票在卷為證，堪信為真，而得採信。」云云，顯有違誤至明。
五、撥付經費係基於道路主管機關為公路災害擴大之工程費用，並非承認甲○○系爭
    房屋之損害賠償請求權。民國（下同）八十五年五月九日之協調會，係由甲○○
    託請當時新黨省議員楊泰順聯合同黨省議員宋艾克邀集土木技師公會張富進技師
    、林四川技師及公路局所屬有關單位人員所召開者，該協調會係協調系爭房屋設
    施損壞責任鑑定之相關事宜。協調會中雖曾討論施工方式之建議，惟公路局對鑑
    定報告有關責任歸屬之認定持有異議未能同意，則責任歸屬既尚未明確，有關施
    工方式或建議公路局評估補償之方式，僅供為責任歸屬確定後作為施工補償之參
    考意見，並非公路局認同甲○○房屋損壞確有責任而承認其請求權之存在。至於
    公路局同意撥付經費，係因土木技師公會八十五年六月廿四日之修正鑑定報告建
    議：「為避免西側坍方擴大將影響北宜路行車安全對公路造成災害，建議公路局
    以道路主管機關立場，未雨綢繆，負責加以修復。」，公路局始同意撥付經費，
    亦非承認甲○○之損害賠償請求權之存在。
六、七十八年搶修工程並無進入甲○○所有土地打設地錨，且倘有此事實也早罹時效
    。甲○○主張公路局於七十八年進行搶修工程時，在其○○九九之○○三一地號
    土地下方打設鋼軌樁，並於坡頂及坡址打設預力地錨，依大眾捷運系統線路使用
    土地上空或地下處理及審核辦法第十條規定之補償標準，擴張請求損害金三十七
    萬四千零四十元，惟上開設計圖實無從證實甲○○指稱之事實。況七十八年間公
    路局搶修工程係在緊鄰北宜路邊之九九之十及九九之二一國有地打設鋼軌樁及預
    力地錨，並未在甲○○所有之九九之三一地號土地上施作任何鋼樁、地錨。且甲
    ○○所有九九之三一地號土地與北宜路間尚有九九之三四與九九之九地號土地相
    隔，如欲搶修甲○○九九之三一地號附近之北宜路工程而需打設鋼軌樁與預力地
    錨，也應在九九之三四或九九之九地號土地上，焉有遠跳至甲○○九九之三一地
    號上施設之可能？甲○○所陳倘果屬事實，其所請求之依據既本於侵權行為與國
    家損害賠償之法律關係，則其既於七十八年間知悉，卻遲至八十八年始於前審提
    起附帶上訴，顯見其請求權早已罹於時效而消滅至明。
七、賠償物被毀損減少之價額，以必要修復費用為限，如能證明減少價額超過必要修
    復費，就其差額始可請求。依最高法院七十七年度第九次民事庭決議意旨，請求
    賠償物被毀損所減少之價額係以「必要之修復費用」為準，如以新品換舊品，則
    應折舊核計，上開決議已有例示。原審並未依上開最高法院決議意旨折舊核計其
    損害金額，卻依甲○○所請求金額全數照准，已有重大違誤。而甲○○因其開發
    山坡地建築房屋本有強化穩固基地措施之責任，卻未施作任何強化穩固工程，今
    反將為維持建物長期安定及基礎穩定費用，以係「必要修復費用」為名轉嫁公路
    局負擔，依上開最高法院決議意旨而觀，也屬不合。
八、甲○○以財團法人中華民國企業技術鑑定委員會（下稱中華鑑定）作成之鑑定研
    究報告書所陳，就不動產因毀損而受有價值減損之經濟價值損失為一百九十萬一
    千三百九十元，而擴張聲明一併請求公路局賠償，其所謂「不動產因毀損而受有
    價值減損」，是否等同上開最高法院決議意旨所稱「物因毀損所減少之價額超過
    必要修復費用之差額，實有疑問。況甲○○系爭房屋為六十七年建築完成之老舊
    房屋，其已請求數百萬元之修復費用，足可等同新建之房屋，卻再請求近二百萬
    元之所謂「價值減損」之損害，實有未洽。
九、中華鑑定之鑑定報告未具專業，難認客觀。甲○○一方面認同土木技師公會之專
    業性與公正性，卻私下委請中華鑑定作鑑定，該組織形態既稱「委員會」，卻未
    見「委員」姓名，且負責人總經理鄭志如係文化大學畢業、及非教育部認可之中
    華工商研究所二年制初級研究生畢業，不具有任何國家考試取得專業證照之資格
    ，未獲社會一般公開評價。另外，鑑定師卓明京係中興大學地政系畢業，亦為中
    華工商研究所資產鑑定專修班結業，未具任何國家考試取得專業證照並得獲社會
    一般人士認定具有專業之評價。渠等既未具任何工程背景，竟能修正土木技師公
    會之房屋修復內容與費用，將原土木技師公會之一百五十六萬三千六百二十三元
    修復費（實際應為一百十二萬四千二百四十元），大幅提高為二百三十萬一千一
    百三十四元。
十、中華鑑定所謂房屋損害之經濟價值損失一百九十萬一千三百九十元一節更屬無稽
    ，按房屋毀損造成經濟價值之損失，本與房屋毀損輕重成正比，自宜以工程數據
    顯現其評價方屬正確。惟上開鑑定報告卻以所謂推定房屋價值為二百九十四萬三
    千八百元，而以房屋使用二十年折舊率為百分之二十四作為計算依據，算出經濟
    價值之損失為一百九十萬一千三百九十元云云，顯見其立論之錯誤。何況近二百
    萬元之所謂經濟損失，已足可建造另一棟新房屋，且另有二百三十萬一千一百三
    十四元之修復費，高達四百餘萬元之損害云云，更顯示其此項鑑定難認客觀。
乙、被上訴人即附帶上訴人甲○○（下稱甲○○）方面：
壹、聲明：
一、上訴答辯聲明：上訴駁回。
二、附帶上訴及擴張之訴聲明：
（一）原判決不利於甲○○部分，除利息請求以外廢棄。
（二）右廢棄部分，公路局應再給付甲○○三百零一萬二千九百四十元（其中二百六
      十一萬五千五百六十元係擴張之訴部分），暨自八十三年十一月十日起至清償
      日止，按法定利率年息百分之五計算之利息。
（三）第二項聲明，甲○○願供擔保以代釋明，請准宣告假執行。
貳、陳述：除與原判決記載相同者引用外，補陳述略稱：
一、甲○○所有座落於新店市○○段楣子寮小段○○九九─○○三一、○○九九─○
    ○六三、○○九九─○○七七地號土地，建號為同地段○○二四四─○○○號，
    門牌號碼為台北縣新店市○○里○鄰○○路○段五七九巷三號房屋，因公路局於
    七十八年八月間拓寬北宜路二段路基工程時，開挖（房屋南側）邊坡造成坍方，
    進行搶修工程時，房屋西側駁坎施作不完整，且將南側延伸至西南側之山丘剷除
    ，西側原本陡峭之邊坡於八十二、三年間因連續颱風豪雨過境，使系爭房屋受有
    玻璃、水塔損壞、屋頂、女兒牆坍塌，基地土石嚴重流失等損害。甲○○請求之
    金額為五百廿一萬七千七百六十四元正，扣除原審判命公路局應給付之部分，公
    路局仍應再給付三百零一萬二千九百四十四元正（聲明僅請求三百零一萬二千九
    百四十元）。
二、甲○○於八十三年十月廿二日向公路局請求國家賠償，公路局於同年十一月廿四
    日拒絕賠償，公路局於八十三年十二月七日委託土木技師工會鑑定（即八十四年
    度省土技字第一七七九號鑑定報告書），嗣後又於八十四年十一月一日申請第二
    次鑑定（即八十五年度省土技字第○八四三號鑑定報告書、八十五年度省土技字
    第二○九九號補充報告），證明本件系爭房屋之損害顯於公路局進行搶修工程時
    ，於西側駁坎施作不完整，並將南側至西南側之山丘剷除行為有因果關係，公路
    局辯稱係因私人土地未妥善作水土保持工程有關，殊無可採。另公路局申請土木
    技師工會作成鑑定報告，卻又質疑其公正客觀性，就公路局提供「台九線十三Ｋ
    ＋九二○─九五○段坡頂災害緊急搶修工程」設計圖，依其設計就系爭房屋西側
    ，公路局應作「Ｌ」型新建駁坎，公路局未有施作，與八十五年鑑定報告書第三
    點結論「搶修工程於西側駁坎施作不完整」等語相符。
三、公路局所提災害會勘紀錄並非進行損害原因之鑑定，監察院之調查意見，其中「
    未妥善處理水土保持所致」，亦屬公路局所提辯解，並非監察院之認定意見。況
    監察院調查意見要求委託第三者再詳為評鑑，則公路局不得否認八十五年度省土
    技字第○八四三號鑑定報告內容。
四、甲○○係合法申請核准建築加蓋三樓，由蔡哲芳建築師監造，且依施工計劃圖內
    容施作完妥，業經建造人工程衛生管理員及營造廠主任技師檢查合格，並經主管
    機關勘驗無誤，並非違建。就建築執照證明，三樓合法增建係八十二年八月三十
    一日完成，土木技師及兩造於八十四年十一月十四日會勘現場，已知甲○○係合
    法增建三樓，此於八十五年度省土技字第○八四三號鑑定報告書及補充報告鑑定
    已考量在內，公路局仍以違建等語抗辯，自不可採。
五、依國家賠償法第三條第一項、第十條第一項及第十一條第一項規定，公路局就北
    宜公路公有公共設施有管理之責，而於七十八年八月搶修公路行為不當，致使系
    爭房屋失去屏障，於颱風過境時成為集水區，其管理公共設施有欠缺，造成甲○
    ○之損害又拒絕賠償，甲○○自得提起本件損害賠償之訴。
六、依最高法院五十一年台上字第一二一六號判例意旨，本件甲○○於八十三年八月
    廿三日知有損害，惟兩造於八十五年五月九日於前省議員楊泰順服務處達成決議
    ，有「依鑑定報告修復」相當於回復原狀、「以補償方式由住戶自行修復」相當
    於金錢賠償，會議主題載明「有關新店市○○路○段五七九巷三號房屋及設備損
    壞責任鑑定相關事宜」、八十四年度省土技字第○八四三號鑑定報告第四點結論
    等，證明該次會議係對系爭房屋損害賠償問題而作成，則公路局向甲○○表示系
    爭房屋損害賠償請求權存在，依前揭判例，應認為消滅時效因承認而中斷。
七、依最高法院四十九年台上字第二六二○號判例，本件公路局以八十五年十一月一
    日養八五之二五○之一二之一三四號函，同意以回復原狀方式賠償甲○○系爭房
    屋損害，相當於觀念通知。又公路局於八十五年十一月廿四日拒絕賠償，應認為
    甲○○系爭房屋損害賠償請求權之消滅時效，至遲應自八十三年十月廿二日提出
    國家賠償請求書時起算，故公路局於八十五年十一月一日作成函覆已撥經費時，
    既知消滅時效之始期，自不得推諉其不知消滅時效已完成，而應認為已拋棄時效
    利益。
八、系爭房屋損害之必要修補費用，即甲○○自行修復之六十四萬一千二百元，此由
    八十五年度省土技字第○八四三號鑑定報告書第二點結論記載可證明。同鑑定報
    告書第四點結論，可證明修復及穩定措施費用一百五十六萬三千六百廿三元為必
    要修復費用。就甲○○委託中華鑑定作成八十八年度技估字第Ｔ○三○○六號鑑
    定研究報告書之鑑定結果，於第十九頁、第二十頁補列關於系爭房屋壁面脫落及
    滲水處理之費用，第十七項壁面因施工而必須重新整修之費用、第十八項廢料清
    運費用，並依總金額之比例重新計算勞安管理費及稅捐，重新計算修復金額為二
    百三十萬一千一百三十四元正。又第廿一頁至第廿五頁，就不動產因毀損受有價
    值減損，詳列其估價理念、估價標準、計算基礎、參考資料、計算公式及損害前
    後價值八項，估計經濟價值損失為一百九十萬一千三百九十元正。另依大眾捷運
    系統路線使用土地上空及地下處理及審核辦法附表二，補償率為百分之十五，參
    照穿越土地下方之土地權補償費之計算公式，損害金額為三十七萬四千零四十元
    正，故本件系爭房屋損害之必要修復費用合計應為二百九十四萬二千三百三十四
    元，房屋因毀損所減少之價額而超過必要修復費用之差額為一百九十萬一千三百
    九十元，及土地喪失建築房屋功能之損害三十七萬四千零四十元，合計損害金額
    共為五百二十一萬七千七百六十四元。
    理      由
一、甲○○提起附帶上訴，其聲明請求公路局應再給付甲○○三百零一萬二千九百四
    十元，其中二百六十一萬五千五百六十元係訴之擴張，核與民事訴訟法第四百四
    十六條第一項、第二百五十五條第一項第二、三款之規定並無不合。又本件台灣
    省交通處公路局已改隸為交通部公路局，交通部公路局已聲明承受訴訟，先予
    明。
二、甲○○起訴主張：公路局於民國七十八年八月間進行台北縣新店市○○路○段道
    路邊坡坍方緊急搶修工程時，西側駁坎施作不完整，且將南側延伸至西南側之山
    丘剷除後，西側原本陡峭之邊坡即喪失天然屏障，又無完整駁坎保護，而易受雨
    水沖刷，致伊所有門牌同市○○路○段五七九巷三號房屋（下稱系爭房屋）臨側
    之山坡地，於八十二年及八十三年間因連續颱風、豪雨過境而坍方，使系爭房屋
    受有玻璃、水塔損壞、屋頂、女兒牆坍塌、基地土石嚴重流失等損害。經伊於八
    十三年十月二十二日向公路局提出國家賠償請求書，詎公路局竟於同年十一月二
    十四日以拒絕賠償理由書拒絕賠償。伊為系爭房屋之安全，乃先僱工修復其中之
    玻璃、水塔、女兒牆、屋頂防水隔熱、瓷磚、填補內牆裂縫等必要之工程，已支
    付修復費新台幣六十四萬一千二百元，連同公路局於八十五年十一月一日承諾同
    意撥付經費一百九十六萬一千元，以修復其餘之損害，二者合計二百六十萬二千
    二百元，公路局即應如數給付等情，爰依國家賠償法第三條及民法第一百八十四
    條規定，求為命公路局給付伊二百六十萬二千二百元，並自請求國家賠償書送達
    之翌日即八十三年十月二十四日起加給法定遲延利息之判決（其中利息超過自八
    十三年十一月十日起算部分，經第一審駁回被上訴人之請求，未據其聲明不服）
    ；嗣於公路局上訴後甲○○另主張：公路局進行災害緊急搶修工程打設預力地錨
    時，侵入伊所有坐落台北縣新店市○○段楣子寮小段九九－三一號建地，致該土
    地已喪失建築房屋之功能，受有損害三十七萬四千零四十元。又關於修復及穩定
    措施費用，經伊委請財團法人中華民國企業技術鑑定委員會鑑定結果，必要之修
    復費用為二百三十萬一千一百三十四元，加上系爭房屋因毀損所受市場交易價值
    之折損，估算為一百九十萬一千三百九十元，因而為擴張聲明，請求判命公路局
    再給付二百六十一萬五千五百六十一元（按係二百六十一萬五千五百六十四元之
    誤，下同）及自八十三年十一月十日起加付法定之遲延利息。
    公路局則以：系爭房屋所受之損害，係甲○○開發山坡地建築時，未妥善處理水
    土保持所致，與伊於七十八年八月間在北宜路二段坡頂房屋西側邊坡坍方處所為
    緊急搶修工程無關。且伊已正式編列台九線十三Ｋ＋九二○處之房屋及設施修復
    工程預算並發包施工，甲○○竟拒絕伊之施工修復，而逕行起訴請求金錢賠償，
    未請求回復原狀，於法亦屬不合，顯無受保護之必要。況甲○○提出之修復單據
    ，均非真正，其請求權更已罹於時效而消滅等語，資為抗辯。
三、按賠償請求權，自請求權人知有損害時起，因二年間不行使而消滅；自損害發生
    時起，逾五年者亦同，國家賠償法第八條第一項定有明文；又因侵權行為所生之
    損害賠償請求權，自請求權人知有損害及賠償義務人時起，二年間不行使而消滅
    ，自有侵權行為時起，逾十年者亦同，民法第一百九十七條第一項亦定有明文。
    本件甲○○自承其出國二個月，出國前未發現有損害，於八十三年八月二十三日
    回國時始發現系爭房屋受損害等語（見本院前審卷第四六頁反面），依上開規定
    ，甲○○之賠償請求權，自其知有損害之八十三年八月二十三日起，至八十五年
    八月二十二日止，已因二年間不行使而消滅。甲○○雖於八十三年十月二十二日
    向公路局提出國家賠償請求，公路局於八十三年十一月二十四日拒絕甲○○之請
    求，惟甲○○並未依民法第一百三十條之規定於請求後六個月內起訴，時效自應
    視為不中斷。甲○○遲至八十五年十一月三十日始提起本件訴訟，其依國家賠償
    法第三條及民法第一百八十四條規定，請求賠償之請求權已罹於時效甚明。至國
    家賠償法第十一條第一項雖規定「賠償義務機關拒絕賠償，或自提出請求之日起
    逾三十日不開始協議，或自開始協議之日起逾六十日協議不成立時，請求權人得
    提起損害賠償之訴。」，惟此係就請求權人提起損害賠償之訴之時點，所為之限
    制，而非就同法第八條第一項所規定之消滅時效起算時點加以限制，此觀之限制
    起訴時期之規定在消滅時效規定之後，且該二條文均未再就消滅時效之起算點，
    加以但書規定，自不得認消滅時效應自國家賠償法第十一條第一項所定之時期起
    算，否則無異使國家賠償法第八條第一項之二年時效規定，處於不確定之狀態。
    是公路局辯稱甲○○之損害賠償請求權已因二年間不行使而消滅等語，應可採信
    。
    甲○○雖主張：台灣省議會就伊有關系爭房屋損害之陳情案成立專案調查小組，
    於八十四年九月二十一日召集兩造等開調處會議，達成：「請該公會（即台灣土
    木技師公會）根據公路局在三天內所提資料，再做進一步鑑定」之結論，公路局
    於同年十一月一日申請該公會鑑定，該公會於八十五年四月十日作成系爭房屋及
    設施損壞責任鑑定報告書，嗣於同年五月九日兩造及該公會技師在省議員楊泰順
    服務處協調，公路局對於前開鑑定損害歸責事由表示接受，兩造並達成協議，公
    路局希望鑑定報告對災害責任歸屬更明確指出，並同意依鑑定報告之建議施工方
    式修復，所需修復經費公路局重新評估後請該公會修正，該公會依前述決議於八
    十五年八月二十日完成補充鑑定報告云云（見原審卷四八頁、一八九頁、本院前
    審卷六九頁、七○頁、一一一頁）。惟公路局辯稱：公路局並未承認被上訴人系
    爭房屋之損害賠償請求權。八十五年五月九日之協調會，係由甲○○託請當時新
    黨省議員楊泰順聯合同黨省議員宋艾克邀集台灣省土木技師公會張富進技師、林
    四川技師及公路局所屬有關單位人員所召開。該協調會係協調甲○○房屋設施損
    壞責任鑑定之相關事宜。協調會中雖曾討論施工方式之建議，惟上訴人對鑑定報
    告有關責任歸屬之認定持有異議未能同意，從而乃有決議：「建議鑑定報告對災
    害責任歸屬應更明確指出。」之記載。則責任歸屬既尚未明確，有關施工方式或
    建議公路局評估補償之方式，僅供為責任歸屬確定後作為施工補償之參考意見，
    並非公路局認同甲○○房屋損壞確有責任而承認其請求權之存在等語。本院查，
    八十四年九月二十一日兩造調處會議，縱達成：「請該公會（即台灣土木技師公
    會）根據公路局在三天內所提資料，再做進一步鑑定」之結論，既須再做進一步
    鑑定，自難認公路局對於損害歸責事由已表示接受。同年五月九日兩造及台灣土
    木技師公會技師在省議員楊泰順服務處召開協調會，其決議為；「一建議鑑定報
    告對災害責任歸屬應更明確指出。二請公路局就修復所需之經費重新估價後請技
    師公會修正。三施工方式原則同意鑑定報告之建議，但實際之修復方式得視現場
    實際情況斟酌調整。四請公路局評估以補償方式由住戶自行修復之可行性；若無
    法由住戶辦理修復，請公路局委請專業人士監督工程之進行，以確保施工品質。
    」，固有該會議記錄可證，但依決議第一點「建議鑑定報告對災害責任歸屬應更
    明確指出」觀之，顯然公路局對於災害責任之歸屬，尚有意見，亦難據以認定公
    路局對於損害歸責事由已表示接受。公路局對於損害歸責事由之前提，既未表示
    接受。其餘三點決議自亦無從據以認定公路局認同甲○○房屋損壞確有責任而承
    認其請求權之存在，甲○○主張公路局於上開時間承認其請求權，時效因而中斷
    ，尚無可採。
    甲○○又主張公路局於八十五年十一月一日以養八五之二五○之一二之一三四號
    函對其表示「．．．有關所屬房屋及設施修復工程乙案，本局已於八十五年十月
    二十一日以養八五之二五○之一二之一一七號函同意撥付經費一百九十六萬一千
    元．．．」，係對其請求國家賠償之權利，於其時效消滅前所為之承認，依民法
    第一百二十九條第一項規定，應生時效中斷效果等語。經查公路局於八十五年十
    一月一日致其所轄第一區工程處並副知上訴人之函記載，有關系爭房屋及設施修
    復工程一案，被上訴人已於同年十月二十一日以養八五－二五○－一二－一一七
    號函同意撥付經費一百九十六萬一千元，請該第一區工程處儘速辦理修復（見原
    審卷二九頁、一四一頁），該第一區工程處旋於同年十一月三十日與訴外人豐太
    營造工程有限公司訂立該修復工程之工程合約，固有公路局八十五年十一月一日
    養八五之二五○之一二之一三四號函及工程合約可證（見原審卷一五○頁至一五
    三頁），惟公路局辯稱：公路局同意撥付經費，係因台灣省土木技師公會八十五
    年六月廿四日之修正鑑定報告建議：「為避免西側坍方擴大將影響北宜路行車安
    全對公路造成災害，建議公路局以道路主管機關立場，未雨綢繆，負責加以修復
    。」，公路局始同意撥付經費，並非承認被上訴人之損害賠償請求權之存在等語
    。查台灣省土木技師公會八十五年六月廿四日之修正鑑定報告確有建議：「為避
    免西側坍方擴大將影響北宜路行車安全對公路造成災害，建議公路局以道路主管
    機關立場，未雨綢繆，負責加以修復。」，有該鑑定書可稽。公路局為避免西側
    坍方擴大將影響北宜路行車安全對公路造成災害，而同意撥付經費進行修復，與
    單純承認（或同意）賠償甲○○所受損害或回復其原狀，尚屬有間，已難認定公
    路局承認甲○○之請求權。況甲○○之損害賠償請求權於八十五年八月二十二日
    即因時效完成而消滅，已如前述，則縱認公路局上述八十五年十一月一日所發之
    函係對甲○○之請求權所為之承認，亦係於時效完成後所為之承認，依最高法院
    四十九年台上字第二六二○號判例及五十年台上字第二八六八號判例意旨所示，
    「債務人對於時效完成後所為之承認，除債務人『明知』時效完成之事實而仍為
    承認者，其承認可認為拋棄時效利益之默示意思表示外，本無中斷時效之可言。
    」，公路局既辯稱其無明知時效業已完成，仍故予承認同意撥付經費致損害國家
    利益之可能，否則其自無於甲○○提出國家賠償而予拒絕之理等語。則甲○○自
    應就公路局「明知」時效完成之事實而仍為承認之有利於己之事實，負舉證責任
    。而甲○○所提出之證據，尚未能證明公路局『明知』時效完成之事實而仍為承
    認，則其主張時效因公路局之承認而中斷等語，即非可採。
四、據上所述，甲○○主張公路局於民國七十八年八月間進行台北縣新店市○○路○
    段道路邊坡坍方緊急搶修工程時，因施作不當，致伊所有門牌同市○○路○段五
    七九巷三號房屋臨側之山坡地，於八十二年及八十三年間連續颱風、豪雨過境而
    坍方，使系爭房屋受有玻璃、水塔損壞、屋頂、女兒牆坍塌、基地土石嚴重流失
    等損害，縱屬實在，惟甲○○依國家賠償法第三條及民法第一百八十四條規定，
    請求賠償之請求權已罹於時效已如前述，茲公路局既提出時效抗辯，即甲○○之
    請求自難准許。從而甲○○依國家賠償法第三條及民法第一百八十四條侵權行為
    之規定，訴請公路局給付五百二十一萬七千七百六十四元（含擴張部分），及自
    請求國家賠償書送達之翌日即八十三年十月二十四日起至清償日止之法定遲延利
    息，為無理由，應予駁回。原審於二百二十萬四千八百二十元範圍內為公路局敗
    訴之判決，於法尚有未洽，公路局就其敗訴部分上訴，指摘原判決該部分不當，
    求予廢棄改判，為有理由，爰廢棄改判如主文第一、二項所示。至原審就超過二
    百二十萬四千八百二十元部分（即三十九萬七千三百八十元），為甲○○敗訴之
    判決，與本院理由雖有不同，但結果並無二致，甲○○就此部分提起附帶上訴為
    無理由，應予駁回。又甲○○擴張請求部分，亦非正當，應連同其假執行之聲請
    ，併予駁回。
五、本件事證已臻明確，兩造其餘之攻擊及防禦方法或舉證，不影響本判決，無庸再
    予論述。
六、結論：本件公路局之上訴為有理由，甲○○之附帶上訴及擴張之訴為無理由，依
    民事訴訟法第四百五十條、第四百四十九條第二項、第七十八條判決如主文。
中      華      民      國    九十      年      十一    月    二十七    日
                              臺灣高等法院民事第六庭
                                    審判長法  官  吳  欲  君
                                          法  官  藍  文  祥
                                          法  官  陳  博  享
右正本係照原本作成。
如不服本判決，應於收受送達後二十日內向本院提出上訴書狀，其未表明上訴理由者
，應於提出上訴後二十日內向本院補提理由書狀（均須按他造當事人之人數附繕本）
上訴時應提出委任律師或具有律師資格之人之委任狀；委任有律師資格者，另應附具
律師及格證書及釋明委任人與受任人有民事訴訟法第四百六十六條之一第一項但書或
第二項（詳附註）所定關係之釋明文書影本。
中      華      民      國    九十      年      十一    月    二十八    日
                                          書記官  林  麗  觀
附註：
民事訴訟法第四百六十六條之一（第一項、第二項）：
對於第二審判決上訴，上訴人應委任律師為訴訟代理人。但上訴人或其法定代理人具
有律師資格者，不在此限。
上訴人之配偶、三親等內之血親、二親等內之姻親，或上訴人為法人、中央或地方機
關時，其所屬專任人員具有律師資格並經法院認為適當者，亦得為第三審訴訟代理人
。


司法院資訊處製作；財團法人民間司法改革基金會備份。
